【裁判字號】    96,訴,1517
【裁判日期】    970229
【裁判案由】    侵權行為損害賠償
【裁判全文】
臺灣臺南地方法院民事判決              96年度訴字第1517號
原      告  彰化商業銀行股份有限公司
法定代理人  甲○○
訴訟代理人  丙○○
            丁○○
被      告  乙○○
                        號
訴訟代理人  蔡文斌律師
            王建強律師
            李育禹律師
上列當事人間請求侵權行為損害賠償事件，經本院於民國97年2
月20日言詞辯論終結，判決如下：
    主  文
原告之訴駁回。
訴訟費用新台幣壹萬肆仟玖佰伍拾玖元由原告負擔。
    事實及理由
一、原告起訴主張：
（一）緣原告聲請本院94年度執字第12446號強制執行事件，對
      債務人陳素惠、黃漢秋等所有坐落台南市○○區○○段建
      號1326號，即門牌號碼台南市安平區○○○街200巷21弄
      12號建物及其坐落土地為強制執行，惟因被告於強制執行
      程序中，主張上開房屋增建之第5、6層部分為其所有，提
      起第三人異議之訴並提供擔保聲請停止執行，導致上開執
      行標的物原定於民國95年4月13日之第三次拍賣程序暫時
      停止，嗣該第三人異議之訴經二審判決被告敗訴確定後，
      前揭強制執行程序續行拍賣，於96年8月15日始經第三人
      拍定，由於被告聲請停止執行，致原告債權未能如期收回
      再予運用，造成原告依通常情形或已定之計畫可得預期之
      利益無法收取，原告就得受分配之債權金額，按已定之計
      畫可得預期之利益，因被告聲請停止執行致無法實現，原
      告所受損害與被告聲請停止執行間有相當因果關係，故依
      民法第184條及第216條規定，被告應對原告負賠償之責。
      由於原告係以放款收息為業務之金融機構, 依已定之計畫
      「美麗人生-女性信用貸款」之利率【ARM（定儲利率指數
      ）+4.38％】及手續費計算，可得預期之利益為新台幣（
      下同）1, 004,739元，為此依據侵權行為法律關係，請求
      被告賠償上開金額【原起訴金額為1,408,100元，嗣於97
      年1月8日具狀減縮為上開金額，被告就此聲明之變更無異
      議，核其所為屬訴之聲明之減縮，程序上於法並無不合，
      應予准許，先予敘明】。
（二）本件被告係明知實際權益沒有受損，也明知系爭所有權已
      約定讓與債務人，卻又本於所有權人地位，以第三人異議
      之訴為手段，以損害債權人權利為主要目的，則屬權利濫
      用，自有不法侵害他人權利之故意。蓋被告與訴外人即執
      行債務人黃漢秋約定，以工程費抵充租金，不用時物歸屋
      主，以租金抵工程費，實際出資興建人為租金收取權人，
      非被告。被告係經黃漢秋授權，將應給付之租金全額預付
      ，作為興建增建物之費用，因而實際出資人是黃漢秋，原
      始起造人也應該是黃漢秋，而非被告。再者，該系爭五、
      六層建物建坪為241.20平方公尺（約73.9坪），自88年初
      遷入至94年初搬遷不用為止（被告稱自該增建部份完工後
      ，即遷入居住，戶籍在一年多之後才遷入，又95年8月11
      日現場勘查時黃漢秋稱乙○○等在強制執行不久後已搬遷
      ），起碼有七十二個月以上，假設一個月租金一萬二千元
      來看，應支付之租金早已超過工程費，故被告並無任何經
      濟上損失，是以被告除無提出異議之訴之權利外，其提出
      異議之訴顯然是故意阻礙原告權利之行使，為損及原告之
      權利。況且被告於民國94年間早已搬遷（請第三人異議之
      訴案件95年8月11日履勘筆錄），依約定，建物所有權歸
      於黃漢秋，被告又何需提起第三人異議之訴？被告明知無
      經濟上的損失，又清楚與黃漢秋間約定系爭建物之歸屬，
      被告豈有提起第三人異議之需求？故被告並非為了保障自
      己權益而行使合法之權利，而是為妨礙並損及債權人即原
      告之權利而濫用法律賦予的權利，故被告有不法侵害原告
      權利之故意。由於被告提起第三人異議之訴並聲請停止執
      行，本件標的相當受到青睞，在95年進行拍賣時已有多人
      表示有意標買，卻因被告聲請停止執行，使原本有意投標
      之應買人無從競標，致使原告債權無法及時收回，損害原
      告之權益甚鉅，此由異議之訴判決確定後所續行的拍賣程
      序立即拍定之情形即可得知。
（三）執行法院於95年2月7日准予除去被告對系爭建物之租賃權
      ，因而被告無權占用系爭建物，並負立即返還租賃物之義
      務。另按被告乙○○與黃漢秋之約定，於被告不再使用系
      爭建物時，系爭建物所有權即歸訴外人黃漢秋所有，又95
      年8月11日原審法院現場履勘時，訴外人陳稱現在被告沒
      有住在這裡，六樓增建部分目前已廢棄無人使用。故被告
      明知自己無權占有系爭建物且非系爭建物所有權人，而原
      告強制執行並未侵害其權利，其停止強制執行並無法律上
      之利益可言，卻仍執意提起第三人異議之訴並提供擔保聲
      請停止執行，顯見其目的並非出於自己權利之維護，乃為
      妨礙原告合法權利之行使，並達損害原告權利之目的。茲
      因被告故意濫用權利侵害原告權益，而原告也確實受有損
      害，故被告依法應負損害賠償之責。
二、被告則以：
（一）按人民有提起訴訟之權，為憲法第16條所明定。另參照司
      法院大法官議決釋字第182號解釋意旨，債務人或第三人
      主張有不得強制執行之事由而提起訴訟時，亦得依法聲請
      停止執行，不能謂與憲法第16條有所抵觸。原告主張被告
      明知權益沒有受損，也明知增建部分之所有權已約定轉讓
      與債務人，卻又本於所有權人之地位，提起第三人異議之
      訴，係損害債權人權利，屬權利濫用，有不法侵害他人權
      利之故意云云，以上被告均予以否認。原告所謂被告提起
      第三人異議之訴，損害其權利，究竟損害其何項權利？原
      告所謂提起第三人異議之訴，係屬權利濫用之不法行為，
      究有何依據？
（二）在台灣高等法院台南分院96年度上易字第71號第三人異議
      之訴的判決文內，已載明依據證人丁某之供詞，認為系爭
      增建部份之建物，確係被告出資80萬元所興建，自屬可採
      。則被告以所有權人之地位，提起第三人異議之訴，如何
      能謂係阻礙原告權利之行使？至於原告主張1個月租金
      12,000元，被告已使用72個月以上，以出資興建之工程款
      80萬元抵銷應付之租金已抵銷完畢，以及被告與黃漢秋有
      約定增建之建物所有權歸黃漢秋云云，被告全部否認，原
      告應負舉證之責。
（三）另原告主張95年4月13日進行拍賣程序，因被告之聲請停
      止執行，使原本有意投標之應買人無從競標，原告之債權
      無法及時收回，一再拖延致使賣得價金偏低，損害原告之
      權益云云。原告如何能證明95年4月13日當次之拍賣若未
      聲請停止執行，必然有人應買且可獲得滿足之清償？原告
      之債權何時可收回，可收回多少，應係供需及市場經濟問
      題，根本與被告所提第三人異議之訴無因果關係。95年4
      月13日起至96年8月15日止之停拍期間，其利息及違約金
      ，在原告未獲受償之前，原本即依約應由借款債務人陳素
      惠、黃漢秋二人負擔，縱使96年8月15日之拍賣未獲得滿
      足之受償，拖延拍賣係造成債務人利息及違約金之增加，
      受損害之人應係債務人而非債權人原告，何況拍賣後，利
      息及違約金乃優先於本金抵充分配，債權人原告如何能謂
      有何損失？原告之「美麗人生-女性信用貸款」是否能推
      展，與被告所提起之異議之訴根本無關，難證明有因果關
      係之牽連。
（四）被告不爭執在異議之訴曾主張「以增建之工程款抵充租金
      ，不用時將建物歸還黃漢秋」，被告否認的是原告所主張
      「被告與黃漢秋約定，增建之建物所有權歸黃漢秋」。且
      被告於96年10月間始完全遷出系爭增建之房屋。系爭建物
      5、6樓確實由被告所增建，而系爭建物1至4樓則為訴外人
      黃漢秋所有，當初被告之所以與黃漢秋約定，以增建之工
      程款抵充租金，不用時將建物歸還黃漢秋，係因被告為增
      建5、6樓，而向黃漢秋承租系爭建物之4樓頂，作為增建
      5、6之基地。因此，被告與黃漢秋間之租賃標的為「系爭
      建物之4樓頂」，而非「系爭建物之5、6樓」，另被告所
      增建之5、6樓終究非如動產可以移動，被告遂與黃漢秋約
      定，於被告使用5、6樓之期限內，增建物之所有權仍屬被
      告所有，於不用時，其所增建之5、6樓始歸黃漢秋所有，
      此即所謂「以增建之工程款抵充租金」之意涵。
二、兩造不爭執之事實：
（一）原告於94年3月28日聲請對訴外人即債務人黃漢秋、陳素
      惠等人（即本件被告之兄嫂）就其所有坐落台南市○○區
      ○○段建號1326號，即門牌號碼台南市安平區○○○街
      200巷21弄12號建物及其坐落土地為強制執行（案列本院
      94年度執字第12446號），案經本院定於95年3月23日進行
      第二次拍賣（房地合併拍賣公告底價12,992, 000元）不
      成立後，原定於95年4月13日進行第三次拍賣（拍賣公告
      底價10,395,000元），被告於95年3月31 日主張上開建物
      增建之第5、6層部分為其所有等語，對原告提起第三人異
      議之訴（案列本院95年度訴字第484號）並聲請裁定供擔
      保停止執行，以致執行法院停止第三次拍賣，嗣上開第三
      人異議之訴案經本院、台灣高等法院台南分院均判決本件
      被告敗訴確定（案列：台南高分院96年度上易字第17號）
      ，執行法院遂於96年8月6日續行第三次拍賣，並由第三人
      以11,588,000元拍定，經執行法院計算原告債權金額至96
      年8月15日（拍定款繳納日）止之本金、利息、違約金列
      入分配後，原告已受償部分本金、利息、違約金。
（二）本院94年度執字第12446號強制執行事件分配表所列原告
      對債務人黃漢秋、林素惠之債權金額為如卷附表列（本院
      卷48頁）所示，原告受償金額為11,412,989元（不含執行
      費146,650元）。
（三）台南市安平區○○○街200巷21弄12號第5、6層樓增建部
      分為被告於87年間花費約80萬元出資興建。被告並與黃漢
      秋有約定「以增建工程款抵充租金，不用時將建物歸還黃
      漢秋。」
（四）台南市安平區○○○街200巷21弄12號第5、6層樓增建部
      分，不具獨立性，屬原建物之一部分，所有權仍歸債務人
      黃漢秋、陳素惠所有，此情為上開第三人異議之訴判決認
      定在案。
（五）被告乙○○之戶籍係於88年9月16日遷入台南市安平區○
      ○○街200巷21弄12號。
三、本件兩造爭執之要點在於被告是否有故意侵權行為？亦即，
    被告是否明知自己無系爭執行標的增建部分之所有權，仍故
    意提起第三人異議之訴並聲請停止執行，導致執行標的物無
    法如期拍定，造成原告延後受償而受有損害？
四、按當事人主張有利於己之事實者，就其事實有舉證之責任，
    民事訴訟法第277條前段定有明文。本件被告既否認有故意
    侵權行為，原告自應就此事實舉證證明之。經查：
（一）本件原告主張被告自承有與債務人黃漢秋約定「系爭執行
      標的物增建第5、6層於不用時所有權歸於債務人黃漢秋」
      ，則被告早已於94年間搬遷，依渠等二人之上開約定，增
      建物所有權即歸屬債務人黃漢秋，被告卻仍執意提起第三
      人異議之訴，顯有以合法之手段達不法侵害原告之故意等
      語，固舉本院95年度訴字第484號第三人異議之訴卷附95
      年8月11日履勘筆錄為證。惟觀諸上開筆錄記載，系爭執
      行標的物第5樓置有冷氣機、電熱水器，在場人黃漢秋證
      稱被告現在未住於此處，上開電器為被告所有等語，另第
      6 樓原作為第6樓原作為曝曬場，目前亦荒廢無人使用等
      情，上揭勘驗筆錄僅能證明被告於95年8月11日履勘時未
      居住於系爭執行標的物增建部分，然「未居住」與「不再
      使用」非完全等同，被告未居住於該處並非表示其不再使
      用該處，況且依據強制執行卷內鑑價照片，被告於強制執
      行程序確曾居住使用系爭建物增建部分，縱其事後有遷出
      ，依原告所提證據，亦不足認定被告於提起第三人異議之
      訴之前即已放棄增建部分使用權，卻仍故意提起訴訟以延
      滯執行程序。
（二）再者，被告於第三人異議之訴一案中主張其有出資，且增
      建部分為獨立建物等事由，經法院審理後認定系爭執行標
      的物增建之第5、6層部分，確為被告出資興建，僅因附屬
      於原建物，不具構造上或使用上之獨立所有權客體，故仍
      屬原有建物所有人所有（見台南高分院96年度上易字第17
      號民事判決），益可知其於第三人異議之訴所主張之事實
      ，並非虛妄杜撰而有藉訴訟手段以達侵權行為之目的，實
      難認為被告有故意，此外原告復未能舉出其他證據以實其
      說，則其主張尚難憑採。
五、從而，原告依據侵權行為法律關係，請求被告應給付其因延
    後受償所失利益一節，並無理由，應予駁回。
六、訴訟費用負擔之依據：民事訴訟法第78條、第87條。
中    華    民    國    97    年    2    月    29    日
                  民事第二庭    法  官  蔡雅惠
以上正本係照原本作成
如對本判決上訴，須於判決送達後20日內向本院提出上訴狀
中    華    民    國    97    年    2    月    29    日
                                書記官  詹書瑋


司法院資訊處製作；財團法人民間司法改革基金會備份。
